臺灣桃園地方法院民事判決　　　　　　　　　　　　　九十三年度訴字第二九０號
　　原　　　告　台灣省石門農田水利會
　　法定代理人　甲○○
　　訴訟代理人　卓聖圍律師
　　被　　　告　乙○○
　　訴訟代理人　林姿瑛律師
　　複代理人　　許富雄律師
右當事人間請求租佃爭議事件，於民國九十三年十二月九日辯論終結，本院判決如左
：
    主      文
被告應將坐落桃園縣平鎮市○○段東勢小段八二、八七之八地號土地上，如附圖一所
示八二地號Ａ部分（面積一百七十七平方公尺）、Ｂ部分（面積三百九十三平方公尺
），八七之八地號Ａ部分（面積三十五平方公尺）、Ｂ部分（面積二百三十一平方公
尺）、Ｃ部分（面積七平方公尺）、Ｄ部分（面積五十四平方公尺）、Ｅ部分（面積
三十六平方公尺）、Ｆ部分（面積十二平方公尺）之建物拆除，並將附圖二所示八二
地號Ａ部分（面積九百七十五平方公尺）、八七之八地號Ａ部分（面積五千一百八十
九平方公尺）、Ｂ部分（面積七千九百五十三平方公尺）之土地返還原告。
被告應自民國九十三年四月一日起至返還右揭土地之日止，按月給付原告新台幣貳萬
貳仟肆佰肆拾伍元。
原告其餘之訴駁回。
訴訟費用由被告負擔。
本判決第一項、第二項於原告以新台幣壹仟壹佰貳拾壹萬肆仟元供擔保後，得假執行
，但被告如以新台幣仟佰陸拾肆萬貳仟佰肆拾陸元預供擔保，免為假執行。
原告其餘假執行之聲請駁回。
    事      實
甲、原告方面：
一、聲明：
  (一)被告應將坐落桃園縣平鎮市○○段東勢小段八二、八七之八地號土地上，如附圖
    一所示八二地號Ａ部分（面積一百七十七平方公尺）、Ｂ部分（面積三百九十三
    平方公尺）、Ｃ部分（面積三百四十平方公尺），八七之八地號Ａ部分（面積三
    十五平方公尺）、Ｂ部分（面積二百三十一平方公尺）、Ｃ部分（面積七平方公
    尺）、Ｄ部分（面積五十四平方公尺）、Ｅ部分（面積三十六平方公尺）、Ｆ部
    分（面積十二平方公尺）、Ｇ部分（面積四百一十八平方公尺）之建物拆除，將
    附圖二所示八二地號Ａ部分（面積九百七十五平方公尺）、八七之八地號Ａ部分
    （面積五千一百八十九平方公尺）、Ｂ部分（面積七千九百五十三平方公尺）之
    土地返還原告。
  (二)被告應自本件起訴狀繕本送達之翌日起至返右揭土地之日止，按月給付原告新台
    幣（下同）四萬四千八百九十元。
  (三)願供擔保，請准宣告假執行。
二、陳述：
  (一)坐落桃園縣平鎮市○○段東勢小段八二、八七之八地號二筆土地（下稱本件土地
    ）為原告所有之一般農業區之田地，自民國七十四年起租與被告從事耕作，訂立
    私有耕地租約（下稱本件耕地租約），被告實際承租範圍如附圖二所示八二地號
    Ａ部分（面積九百七十五平方公尺）、八七之八地號Ａ部分（面積五千一百八十
    九平方公尺）、Ｂ部分（面積七千九百五十三平方公尺）之土地，被告應做農耕
    之用，詎被告竟於八十八年間變更耕作使用目的，擅自在本件土地上搭建鐵皮屋
    及房屋，設立「世球公司」並舖設柏油道路供通行之用，顯然違反耕地租約未從
    事耕作，原告於八十九年五月十六日以石農財字第二三二二號函請桃園縣平鎮市
    公所辦理終止租約登記並通知被告返還本件土地，嗣經桃園縣政府調解、調處而
    不成立。
  (二)按承租人應自任耕作，違反規定者，原定租約無效，耕地三七五減租條例第十六
    條第一項及第二項前段定有明文。所謂「不自任耕作」，係兼指轉租及將耕地借
    予他人使用，或交換耕作，或承租人自己未將租賃物供耕作使用，而擅自變更用
    途，或無正當理由不自耕作而任其荒蕪者而言。依耕地三七五減租條例所訂立之
    耕地租賃契約，承租人應以所租土地供耕作之用，且應自任耕作，此就該條例第
    十六條規定觀之自明，承租人在所租土地上建築房屋，即屬不自任耕作，應准出
    租人收回耕地（最高法院七十一年度台上字第四０九二號、第四二九四號裁判要
    旨）。又耕地三七五減租條例第十六條第二項所謂原訂租約無效，係指承租人違
    反前項所定不自任耕作或轉租之限制時，原訂租約無待於終止，當然向後失其效
    力，租賃關係因而歸於消滅而言。非謂租賃關係自始不存在。又所謂原定租約無
    效，係指同一租約無效，或同一租約內租賃多筆耕地，僅對其中一筆或數筆不自
    任耕作，該租約全部均歸無效（最高法院八十年度台再字第十五號、六十六年度
    台上字第七六一號判例）。查承租人於租賃關係終止後，應返還租賃物。而所有
    人對於無權占有或侵奪其所有物者，得請求返還之，對於妨害其所有權者，得請
    求除去之，有妨害所有權之虞者，得請求防止之，民法第四百五十五條前段、第
    七百六十七條定有明文。被告既未自任耕作，原訂租約即歸於無效，原告自得請
    求被告拆除本件土地上鐵皮屋及鋼筋混凝土磚造房屋，並將本件土地返還。
  (三)再無權占有他人之土地，可獲得相當於租金之利益為社會之通常觀念（最高法院
    六十一年台上字六一九五號判決）。被告無合法權源，不付任何代價而使用本件
    耕地，顯有消極減免其應支付使用土地之代價，被告受有利益，並使原告受有損
    害，原告自得依不當得利及侵權行為之法律關係，請求被告自本件起訴狀繕本送
    達被告之翌日起至返還土地之日止，按月給付原告相當於租金之不當得利或損害
    金，上開金額之計算，依土地法第一百零五條準用同法第九十七條規定，以本件
    土地申報地價，八二地號為每平方公尺七百四十八元、八七之八地號為每平方公
    尺三百五十四、四元，再以申報總價年息百分之十計算，被告應給付原告之損害
    金為每月四萬四千八百九十元。（計算式為：｛975×748＋13142×354．4｝×
    0.1÷12＝44890元。）
  (四)按農地灌溉並非均由自然環境形成，大都由人力加工而成，灌溉加工方式若由承
    租人自力完成，且為契約既成事實，依締約自由原則，於法尚無不合。本件土地
    屬於龍潭高低揚灌區，於六十九年間，台灣省政府考量高低揚抽水灌區情形特殊
    ，土地貧脊耗水量大、抽水費高昂不合營運效益，與會員要求脫離原告事業區域
    等因素，改由區域內農民自籌水源（依水利法第十四條規定自行申請組織水利公
    司），或就所需水源向原告申請代為抽送，並按成本收費供水，有台灣省政府之
    公告可參。李金順於七十二年三月二十六日死亡，被告繼承本件土地租賃，其承
    受租約，依前述自籌水源方式迄無變更，並為契約內容。故本件土地如何尋求較
    佳水源，依前開自籌水源等為本件土地租約之既有方式，應由被告自行處理。再
    本件耕地租約並未限制被告須耕作水稻作物，其他農作物或抗旱農作物，均屬從
    事農作範圍，為契約所允許。而租約第三條之約定為租率，租率係依正產物收獲
    總量千分之三百七十五為最高額，低於千分之三百七十五者，從其原有約定計算
    ，故正產物顯為耕地租金之計費方式而已。故被告辯稱本件土地租約之正產物指
    水稻，須大量用水云云，自不足取。又相鄰水塘水深約一公尺，雖不足供應水田
    灌溉，惟亦可證明本件耕地並非毫無水源可用之旱地，與原告提出照片所示尚可
    從事其他農作物耕作並無違背，故被告稱本件土地須由原告提供豐富水源從事水
    稻作物，始符合本件耕地租約本旨，實屬無稽。
  (五)本件被告不自任耕作，原訂租約歸於無效；且原告已終止租約，故原告自得依物
    上請求權或租賃物返還請求權，請求被告返還本件二筆土地，及相當於租金之不
    當得利，爰依耕地三七五減租條例第十六條一項、第二項前段、民法第七百六十
    七條、第四百五十五條、第一百七十九條、第一百八十四條之規定，訴請判決如
    聲明所示。
三、證據：提出郵件回執、本件土地登記謄本、本件耕地租約、地籍圖謄本、面積計
    算簡圖、桃園縣平鎮地政事務所（下稱平鎮地政事務所）土地複丈成果圖、
    謄本等各一件、照片四十六張等為證。
乙、被告方面：
一、聲明：
  (一)原告之訴及假執行之聲請均駁回。
  (二)如受不利判決，願供擔保請准宣告免為假執行。
二、陳述：
  (一)依土地法第一百零六條規定，以自任耕作為目的，約定支付地租，使用他人之「
    農地」者，始稱為耕地租用，因此耕地三七五減租條例第十六條應以土地能供耕
    作始具有「耕地」之性質，如承租人將「耕地」變更耕作之使用目的，從事耕作
    以外之使用，方能謂有不自任耕作、租約無效之情事，此參最高法院九十一年台
    上字第二六四四號判決意旨「：：所謂不自任耕作，係指承租人故意不自任耕作
    者而言」即明。因本件土地從事耕作所需之唯一灌溉水源，係引自原告之平鎮市
    ○○段東勢小段八五地號、地目為「溜」之灌溉池塘（亦稱霄裡池），該溜池之
    主要水源則來自原告之「高低揚水路」。因原告廢除「高低揚水路」在先，後因
    北部第二高速公路自七十六年動工興建後，工程所經路線剛好切斷本件土地與池
    塘間的灌溉水路，原告又未依耕地三七五減租條例第一條準用民法第四百二十三
    條規定，提供其他替代水源，因此被告在沒有灌溉水源可供耕作之情形下，才未
    從事耕作，故本件與三七五減租條例第十六條所規定之不自任耕作情形不符，何
    況被告並無可得耕作而不自任耕作之積極故意，原告未保持本件土地符合可耕作
    之狀態，亦未考量本件土地之水路已遭斷絕無法耕作，非不自任耕作等情，空言
    主張被告違約云云，顯無理由。
  (二)原告於九十三年九月一函覆鈞院有關「本件土地之灌溉水源為何？該水源目前對
    本件土地有無灌溉功能？若無，何時停止？」問題之內容，均避重就輕，且與事
    實有違。蓋本件土地所在之高低揚灌區已於六十九年間劃出原告事業範圍（即廢
    除高低揚水路），可見自斯時起本件土地已無灌溉水源。再臺灣省政府公告記載
    「高低揚抽水灌區情形特殊，土地貧瘠，耗水量大，稻作收穫量低」等語，故高
    低揚灌區中並非「水源無虞」，是原告所述「該區農民自認水源無虞」云云，與
    事實不符。
  (三)依本件私有耕地租約，被告租用本件土地耕種之正產物為稻穀，需大量灌溉用水
    始能達到耕種目的，而非只要有水源即可種植其他農作物。原告陳報鄰地有一水
    池，然該水池並非位於本件土地附近，被告無權引水使用，且水池面積狹小，顯
    不足供應灌溉水田之用。被告在本件土地上雖種植部分青菜、果樹，然因欠缺灌
    溉水源，所需用水均取井水與自來水，無法大面積耕種，且收穫量僅能勉強供自
    己家人食用，並無產值，遑論種植水稻，故原告稱有溜池蓄水可用，認有灌溉功
    能云云，亦非可取。
三、證據：提出本件土地測量圖、交通部八十九年度交通年鑑節本、臺灣省石門農田
    水利會石農財字第九三○五六三五號函、臺灣省政府公告、本件私有耕地租約等
    影本各一件、原有水路已枯竭之照片五張等為證，並請求訊問證人莊訓浴。
丙、本院依職權函查本件耕地租約資料及函平鎮地政事務所會同履勘測量。
    理      由
一、本件租佃爭議事件，業經桃園縣政府租佃委員會議調處不成立，而移送本院，有
    桃園縣政府公函在卷可按。又原告起訴後追加聲明如其訴之聲明所示，因原告請
    求之基礎事實同一，且係擴張應受判決事項之聲明，依民事訴訟法第二百五十五
    條第一項第二、三款之規定，應允許之。
二、本件土地為原告所有之一般農業區之田地，被繼承人李金順於七十二年三月二十
    六日死亡後，被告繼承後於七十四年與原告訂立本件私有耕地租約，承租範圍如
    附圖二所示八二地號Ａ部分（面積九百七十五平方公尺）、八七之八地號Ａ部分
    （面積五千一百八十九平方公尺）、Ｂ部分（面積七千九百五十三平方公尺）之
    土地，業據本院會同平鎮地政事務所至現場履勘並測繪，有勘驗筆錄、土地登記
    謄本、本件私有耕地租約、土地複丈成果圖、
    。
三、原告主張被告於八十八年間在本件土地上搭建鐵皮屋、房屋、柏油道路等，不自
    任耕作，違反耕地三七五租約條例第十六條規定，故請求被告拆除建物並返還本
    件土地等，被告則予否認，並以前詞置辯。是本件應審究者為被告有無「不自任
    耕作」之情事？茲論述如下：
  (一)按承租人應自任耕作，並不得將耕地全部或一部轉租於他人。承租人違反前項規
    定時，原訂租約無效，得由出租人收回自行耕種或另行出租。耕地三七五減租條
    例第十六條定有明文，又耕地三七五減租條例第十六條第一項所謂承租人應自任
    耕作，係指承租人應以承租之土地供自己從事耕作之用而言；如承租人以承租之
    土地建築房屋居住或供其他非耕作之用者，均不在自任耕作之列，應構成同條例
    第二項所定原訂租約無效之原因；且耕地三七五減租條例第十六條第一項、第二
    項規定，承租人應自任耕作，並不得將耕地全部或一部轉租於他人，如有違反，
    原訂租約無效，得由出租人收回，係以租約所訂之土地全部為準，如同一租約內
    有多筆土地，承租人將其中一筆或數筆轉租他人或不自任耕作者，原訂租約全部
    為無效，其未轉租他人或尚自任耕作部分之土地，亦失其租賃依據，出租人得就
    該未轉租或自任耕作之部分土地，請求收回。再耕地三七五減租條例第十六條第
    二項所謂原訂租約無效，係指承租人違反前項所定不自任耕作或轉租之限制時，
    原訂租約無待於終止，當然向後失其效力，租賃關係因而歸於消滅而言，非謂租
    賃關係自始不存在，故出租人應有租賃物返還請求權。有最高法院七十年台上字
    第四六三七號判例、七十三年度台上字第一一二號裁判要旨、八十年台再字第一
    五號判例等可資參照。
  (二)被告承租之本件土地，在耕地上蓋有鐵皮屋廠房、磚造房屋及舖設柏油道路，做
    為經營「世界公司」及居住與停車等之用，其範圍如附圖一所示八二地號Ａ部分
    （面積一百七十七平方公尺）、Ｂ部分（面積三百九十三平方公尺），八七之八
    地號Ａ部分（面積三十五平方公尺）、Ｂ部分（面積二百三十一平方公尺）、Ｃ
    部分（面積七平方公尺）、Ｄ部分（面積五十四平方公尺）、Ｅ部分（面積三十
    六平方公尺）、Ｆ部分（面積十二平方公尺）等為建物占用；八二地號Ｃ部分（
    面積三百四十平方公尺），八七之八地號Ｇ部分（面積四百三十八平方公尺）、
    Ｈ部分（面積十三平方公尺）、Ｉ部分（面積一百八十平方公尺）等為舖設柏油
    道路使用，業經本院至現場履勘屬實，有勘驗筆錄可稽，且有平鎮地政事務所會
    至現場實地測量之土地複丈成果圖與原告提供之現場照片可參，被告對此亦不爭
    執。則被告於本件土地搭蓋鐵皮屋廠房經營商業、蓋有房屋供人居住及舖設柏油
    道路供車輛通行、停車與裝載貨物之用，顯與租用耕地應做為農業耕作使用，相
    去甚遠，縱認農地可搭建農舍，惟所謂農舍，乃因耕作目的，為便利耕作而建造
    簡陋房舍以供堆置農具、肥料之用者而言，被告在本件土地上搭建廠房、房屋做
    為工廠及居家、並使用道路之面積高達一千九百十六平方公尺，可見與農舍不同
    ，況被告亦自承有不自任耕作之情形，故依耕地三七五減租條例第十六條規定，
    本件原訂租約自屬無效。又被告與原告就本件二筆土地係成立一個耕地租賃契約
    ，為兩造所不爭執，被告在本件土地上搭蓋鐵皮屋、房屋並舖設柏油道路，依前
    揭說明，就同一租約內有多筆土地，承租人將其中一筆或數筆不自任耕作者，原
    訂租約全部為無效。是原告主張本件土地租約因被告未自任耕作而全部無效，即
    屬可採。
  (三)被告雖稱本件土地所需之灌溉水道已遭廢除，且北部第二高速公路動工興建後亦
    斷絕水源，因原告未能提供適於從事耕作之水源，被告在無灌溉水源之情況下，
    才未從事耕作，故被告自非不自任耕作云云。惟兩造所訂私有耕地租約並未約定
    須由原告負責提供灌溉水源，有本件耕地租約在卷可查。而本件土地所在位置為
    龍潭高低揚灌區，於六十九年間，劃出台灣省石門農田水利會事業範圍，因當時
    之台灣省政府考量高低揚抽水灌區情形特殊，土地貧脊，耗水量大、抽水費高昂
    、入不敷出、不合營運效益，會員屢向有關機關陳情、請願，要求脫離台灣省石
    門農田水利會（即原告）事業區域等諸多因素，台灣省政府乃決議公告該區域耕
    作者其後如認為需要用水，可依照水利法第十四條規定自行申請組織水利公司，
    所需用水可向石門農田水利會申請代為抽送，並按成本先收費後供水。有台灣省
    石門農田水利會九十三年九月一日函文及附件台灣省政府六九府字第七○九二二
    號公告可參。可見自六十九年間以後，本件土地之灌溉水源即由耕作之農民自籌
    ，並非應由原告提供水源；且本件土地租約並未限定被告須從事水稻耕作，耕作
    其他農作物或抗旱農作物均屬從事農耕範圍，為契約及法律所允許。再被告繼承
    本件耕地租約二十餘年來，未曾爭執或要求原告應提供水源，竟於本件訴訟中始
    抗辯無水源可供耕作云云，顯屬臨訟卸責之詞，是被告徒以無水源可供灌溉而不
    從事農耕，辯稱並非不自任耕作云云，顯非可採。
  (四)按承租人於租賃關係終止後，應返還租賃物；民法第四百五十五條前段定有明文
    。又所有人對於無權占有或侵奪其所有物者，得請求返還之。對於妨害其所有權
    者，得請求除去之。有妨害其所有權之虞者，得請求防止之。同法第七百六十七
    條亦有明定。本件耕地租約既已全部無效，被告即無占有使用之正當權源，被告
    在本件土地上所搭建之鐵皮屋、房屋等建物，即有妨害原告所有權之行使，原告
    請求除去妨害，自屬有據，故原告請求被告應將附圖一所示八二地號Ａ部分（面
    積一百七十七平方公尺）、Ｂ部分（面積三百九十三平方公尺），八七之八地號
    Ａ部分（面積三十五平方公尺）、Ｂ部分（面積二百三十一平方公尺）、Ｃ部分
    （面積七平方公尺）、Ｄ部分（面積五十四平方公尺）、Ｅ部分（面積三十六平
    方公尺）、Ｆ部分（面積十二平方公尺）等建物拆除，並將附圖二所示八二地號
    Ａ部分（面積九百七十五平方公尺）、八七之八地號Ａ部分（面積五千一百八十
    九平方公尺）、Ｂ部分（面積七千九百五十三平方公尺）之土地返還，洵屬正當
    ，應予准許。另原告主張八二地號Ｃ部分（面積三百四十平方公尺）、八七之八
    地號Ｇ部分（面積四百三十八平方公尺）之地上物亦應予拆除，惟該二部分為舖
四、又無法律上之原因而受利益，致他人受損害者，應返還其利益。雖有法律上之原
    因，而其後已不存在者，亦同。民法第一百七十九條規定甚明。而無權占有他人
    土地，可獲得相當於租金之利益，為社會通常之觀念。有最高法院六十一年台上
    字第一六九五號判例可參，就土地所有權人而言，其所有土地遭他人無權占有，
    係受有相當於租金之損害。又城市地方房屋之租金，以不超過土地及其建築物申
    報總價年息百分之十為限。土地法第九十七條前段定有明文；此項規定於租用基
    地建築房屋之情形準用之，同法第一百零五條亦有規定。惟土地法第九十七條關
    於房屋及基地計收租金之規定，於損害賠償事件，雖非當然一體適用，然亦未嘗
    不可據為計算賠償之標準，最高法院四十九年台上字第一二三○號著有判例可參
    。原告主張本件八二地號、八七之八地號土地之申報地價各為七百四十八元、三
    百五十四、四元，依土地法第九十七條第一項規定，以申報地價總額百分之十計
    算，被告應給付相當於租金之不當得利為每月四萬四千八百九十元等語。惟本件
    土地為一般農業區之田地，雖其位置有部分臨接大馬路，惟部分土地仍為農用，
    且非在市況熱鬧之都市區內，業經本院履勘現場，製有勘驗筆錄及照片可參。本
    院爰審酌本件土地位置、附近區域土地之繁榮程度及其利用情形，認被告就本件
    土地所受相當於租金之利益，以申報地價年息百分之五計算始為適當，從而原告
    得依不當得利之法律關係，請求被告自本件起訴狀繕本送達之翌日即九十三年四
    月一日起（本件經移送後視為起訴，原告於九十三年三月三十日逕行寄送起訴繕
    本予被告）至返還本件土地之日止，按月給付原告損害金二萬二千四百四十五元
    【即（748×975＋354.4×13142）×5％÷12＝22445元】。
五、綜上所述，原告依民法第四百五十五條前段之租賃物返還請求權、第七百六十七
    條所有物返還請求權及所有物妨害除去請求權之法律關係，請求被告拆除如主文
    第一項所示建物，並請求返還附圖二所示之本件土地，併依民法第一百七十九條
    不當得利之法律關係，請求被告應自九十三年四月一日起至返還本件土地之日止
    ，按月給付二萬二千四百四十五元，為有理由，應予准許；逾此範圍之請求，則
    屬無據，應予駁回。
六、兩造陳明願供擔保請准宣告假執行及免為假執行，就原告勝訴部分，經核均無不
    合，爰審酌本件土地公告價值（八二地號為每平公尺四千六百七十六元、八七之
    八地號為每平方公尺二千二百十三元），故定相當之擔保金額如主文所示併予准
    許之；至原告敗訴部分，其假執行之聲請，已失依附，應予駁回。又原告敗訴部
    分，係駁回不應拆除一小部分道路及部分不當得利之請求，與本件訴訟費用之負
    擔，係以本件土地之全部價值計算，核無影響，故仍判決應由被告全部負擔。
七、本件事證已臻明確，被告請求訊問證人莊訓浴及兩造其餘主張及攻擊防禦方法，
    核與判決結果不生影響，故無調查之必要及不再一一論述，附此敘明。
八、據上論結，本件原告之訴為一部有理由，一部無理由，依民事訴訟法第七十九條
    前段、第三百九十條第二項、第三百九十二條第二項，判決如主文。
中　　　華　　　民　　　國　　九十三　　年　　十二　　月　  　二十三  　日
                                        臺灣桃園地方法院民事第三庭
                                                        法      官  潘進柳
右為正本係照原本作成
如對本判決上訴，須於判決送達後廿日內向本院提出上訴狀
中　　　華　　　民　　　國　　九十三　　年　　十二　　月　　  二十三　　日
                                               法院書記官  卓清和
